臺灣臺北地方法院刑事判決　　　　　　 93年度易字第1362號
　　公　訴　人　臺灣臺北地方法院檢察署檢察官
　　被　　　告　甲○○
　　選任辯護人　舒正本　律師
上列被告因竊盜案件，經檢察官聲請簡易判決處刑（93年度偵字
第13958號），由本院改依通常程序審理，本院判決如下：
    主  文
甲○○無罪。
    理  由
一、本件公訴意旨略以：被告甲○○意圖為自己不法之所有，於
    民國九十三年六月二日晚上十時許起至翌日上午十時許止期
    間內之某時許，在臺北市○○區○○街一０一號前，趁被害
    人許議聰所有車牌號碼ＣＨＹ－六九０號重型機車鑰匙仍插
    在電門上漏未拔除之際，徒手竊得上開重型機車騎乘離去。
    嗣於同年月四日上午六時二十分許，被告在臺北市大同區○
    ○○路與涼州街交岔路口東南角處發動上開重型機車騎乘時
    ，為警在該交岔路口之西南角當場查獲，並扣得許議聰所有
    之機車鑰匙二支。因認被告涉有刑法第三百二十條第一項之
    竊盜罪嫌等語。
二、按被告精神喪失者，應於其回復以前停止審判，刑事訴訟法
    第二百九十四條第一項固定有明文。然查：被告甲○○於上
    開時、地為警查獲後，每月固定前往國防大學國防醫學院三
    軍總醫院（下稱三軍總醫院）精神科就診，按時服藥中，業
    經被告於本院行準備程序中陳述在卷，且以其於本院行準備
    程序及審理時，對於本院所訊問關於年籍資料、聲請簡易判
    決處刑書所載之犯罪事實有無意見等問題，以及告知刑事訴
    訟法上所享有之三項權利時，均能瞭解本院所指為何，並即
    時、切題回答，問答之間，無任何溝通、理解或表達上之障
    礙等情觀之，足認被告於本院審判時之精神狀態業已獲得控
    制，而無達心神喪失之程度，自無前揭刑事訴訟法第二百九
    十四條第一項所定停止審判之事由，核先敘明。
三、次按心神喪失人之行為，不罰，刑法第十九條第一項定有明
    文。又不能證明被告犯罪或其行為不罰者，應諭知無罪之判
    決，刑事訴訟法第三百零一條第一項亦規定甚明。又刑法上
    之心神喪失與精神耗弱，應依行為時精神障礙程度之強弱而
    定，如行為時之精神，對於外界事務全然缺乏知覺理會及判
    斷作用，而無自由決定意思之能力者，為心神喪失，如此項
    能力並未完全喪失，僅較普通人之平均程度顯然減退者，則
    為精神耗弱。準此，解釋上，行為人有無心神喪失或精神耗
    弱，應包含行為人之知覺、判斷及決定三要素，亦即，應綜
    合審酌行為人對於外界事物之知覺理會能力、依其對外界事
    物之認知，加上良知理性或社會價值規範後所為之判斷作用
    、以及依據判斷作用之結果，進而自由決定外在行為之意思
    能力，即行動控制能力，有無完全喪失或僅較一般人之平均
    程度顯然減退之情形為斷。至是否心神喪失，乃屬醫學上精
    神病科之專門學問，應由專門精神病醫學研究之人予以診查
    鑑定，方足斷定，此分別有最高法院二十六年渝上字第二三
    七號、四十七年度臺上字第一二五三號判例意旨可資參照。
四、訊據被告固就上開犯罪事實坦承不諱，並經證人許議聰於警
    詢時證稱：上開重型機車係渠所有，於九十三年六月二日晚
    上十時許，在臺北市○○區○○街一０一號前停車時，疏未
    取下機車鑰匙，翌日凌晨一時許發覺遭竊等語在卷，並有贓
    物認領保管單一份及查獲照片暨機車鑰匙照片共六張附卷可
    稽，被告上開竊盜犯行雖堪認定。然辯稱：該時其係聽從神
    明指示騎乘上開重型機車，不自覺自己從事何種行為等語。
五、經查：被告自九十年十月二十六日起至九十二年六月十三日
    止，即曾陸續至國泰綜合醫院內湖分院精神科不規則門診治
    療，經診斷為患有失眠、被害妄想、自殺意念、無助無望感
    等症狀；於九十年八月三十一日至臺北市立療養院初診，初
    步診斷為伴隨憂鬱心情之適應症病患，因經濟壓力出現憂鬱
    心情、失眠、哭泣等症狀，九十一年六月一日返診一次未給
    予藥物治療，僅支持性心理治療。於九十三年二月三日因出
    現自言自語、怪異行為、赤裸上半身、干擾行為等症狀，經
    以不詳男身分送至該院急診，翌日離院，診斷為急性精神病
    狀態，精神狀態檢查顯示為躁症單純發作，重度伴有精神病
    行為，有明顯誇大妄想與幻覺，迄於九十三年六月八日始行
    返診一次之精神病史，有國泰綜合醫院內湖分院乙種診斷證
    明書暨九十三年十一月三日（93）湖行字第四三六號函及函
    覆之病歷資料、臺北市立療養院診斷證明書暨九十三年十一
    月一日北市療成字第０九三三０七九六四００號函及函覆之
    病歷資料各一份在卷可稽（偵查卷第四頁、第五頁；本院卷
    第八頁至第二八頁）。嗣於上開時、地為警查獲後，被告經
    家人將之送往三軍總醫院急診治療時，精神狀況具混亂意識
    之不穩定性，在精神狀態檢查方面，出現話多、情感亢奮、
    誇大妄想、宗教妄想及幻聽、幻覺等症狀，經會診後診斷為
    情感性精神病之躁鬱症發作，此亦有三軍總醫院附設民眾診
    療服務處診斷證明書、精神醫學部會診紀錄暨九十三年十一
    月十八日集運字第０九三００二二九０八號函及函覆之病歷
    資料各一份附卷足憑（偵查卷第五之一頁至第七頁；本院卷
    第三五頁至第三九頁），據此，堪認被告之精神狀態自九十
    年八月份起迄於本件案發後，確即陸續出現上開症狀之精神
    病史，且僅不規則門診治療。
六、又被告在精神狀態陸續出現上開症狀，且未持續就診之狀況
    下，涉案時之精神狀態，究有無因罹患精神病而達心神喪失
    或精神耗弱之程度一節，第查：
  (一)嗣經本院將被告送往三軍總醫院進行精神鑑定，選定該院
      精神醫學部主治醫師即證人乙○○為鑑定人，鑑定被告該
      時之精神狀態，認被告：(一)個案史：個人史、疾病史及家
      族史：被告為足月、自然產，無產傷、無生長發育遲滯。
      從小個性內向，朋友不多，成績及人際關係尚可。無頭部
      外傷或癲癇病史；亦否認酒精濫用史。國小二、三年級及
      國中時期，均曾因偷竊他人財物而被送至高輔感化院強制
      輔導工作多年，個案後續完成國中補校學歷。之後順利完
      成兵役，退伍後曾有偷竊他人財物紀錄，而於臺東岩灣入
      獄服刑四年多之久，七十八年出獄後，自述便未再有犯罪
      紀錄，八十二年與小其十二歲的太太結婚，婚後育有兩子
      ，被告及其妹妹均表示婚後由於太太因故負債，因而結束
      南部服飾店生意舉家搬回臺北。八十七年起，至妹妹之律
      師事務所從事行政業務，並兼職從事計程車司機工作。雖
      然辛勤工作，其太太仍是經常抱怨收入太少，被告自述感
      到壓力甚大，對自我沒有信心。九十年間漸進開始有心情
      低落、失眠、食慾下降、注意力無法集中、精神運動性遲
      滯及自殺意念，嚴重影響職業及人際功能，被告求診於國
      泰醫院，接受精神藥物治療，但憂鬱症狀仍未顯著改善。
      九十二年八月，與老婆離婚，同年十月份開始出現情緒亢
      奮，變得對任何事都很有信心、覺得自己很厲害、睡眠需
      求明顯減少，思緒不斷奔馳、話多不斷，並且覺得自己是
      上天派來拯救世界，替天行道的人。於九十三年一月份，
      在家中佛堂有語無倫次、胡言亂語之混亂行為，遭受其母
      責罵之後，便獨自離家在外。九十三年二月份，自述多日
      未曾睡覺，並在酒後自覺有神明附身（身體被神明控制）
      ，有語無倫次、將衣服脫光在馬路上行走的混亂行為，因
      而被警察送至臺北市立療養院治療，隔日恢復清醒後逕自
      出院。自述出院後每天睡眠需求減少、精力旺盛，自覺可
      替天行道，每天穿梭於各大廟宇，並且在同年三月份總統
      大選期間因不斷與不同黨派人士爭執，致經常遭致不同黨
      派支持者毆打。於九十三年六月二日，自述在神明指示下
      （神明透過令其點頭方式傳遞訊息）騎乘他人失竊機車去
      販賣東西，而遭警察逮捕，通知其妹將之帶至本院急診室
      求診，經初步評估後收住院治療。個案呈現明顯的誇大、
      宗教及政治妄想，現實感極差，住院期間，接受一系列理
      學及實驗室檢查與精神狀態評估，經藥物、心理、社會及
      復健治療，症狀改善後於九十三年七月五日出院，並後續
      門診追蹤治療。(二)檢查結果：1.理學檢查：鑑定時，被告
      之身體及神經學方面，無特殊異常發現。2.精神狀態檢查
      ：鑑定時，被告外觀整齊，意識清楚，注意力可集中，態
      度合作，臉部表情略侷限，情感略平板，言語音量適中但
      速度略緩，內容簡短但尚能切題，思考內容略貧乏，未發
      現其他知覺障礙、精神運動激躁或其他怪異之行為。認知
      功能完整，惟整體速度較慢。有部分之病識感，無身體主
      訴。3.心理衡鑑結果：魏氏成人智力測驗結果顯示，個案
      目前整體智力表現為邊緣性智能，全智商商數為七十六分
      ，語文能力與非語文能力相當，其中短期立即聽覺記憶、
      計算能力、抽象視覺空間分析能力為中下程度，視覺空間
      組織及抽象思考能力為邊緣程度，快速視覺搜尋比對皆為
      缺損程度。僅可通過簡單的項目，若牽涉到較抽象或較複
      雜的問題則無法通過，此外，視力有老花現象，未經矯正
      ，因而影響其視覺搜尋速度。人格衡鑑方面顯示，被告自
      認具有猜疑、慮病、離群、焦慮不安等症狀。有較高的強
      迫性格傾向（或較保守，認真，自律較嚴的態度）。性壓
      抑較小，攻擊性較強，自我強度適中，獨立性適中，神經
      質很強；男性行為傾向較強，女性行為傾向適中。(三)鑑定
      結論：綜合以上所述，就精神醫學專業觀點而言，被告目
      前臨床精神醫學上之診斷為：情感性精神病（躁鬱症）。
      而推斷被告犯案當時之精神狀態，應有明顯精神病症狀干
      擾，例如，怪異知覺經驗及誇大、宗教及政治妄想。推斷
      其偷竊行為屬於精神病症狀直接所導致，並非計劃性之偷
      竊。評估其精神狀態在犯案當時，已達「心神喪失」之程
      度。就長期來看，被告之精神狀態，仍應按時追蹤，以達
      到行為治療、精神復健醫療及職能訓練之目的，有三軍總
      醫院九十四年一月十一日集逵字第九四０００００四七八
      號函及函覆之精神鑑定報告書一份在卷可按（本院卷第四
      四頁至第四八頁）。
  (二)而上開鑑定報告書，係由八十九年畢業於國立陽明大學醫
      學系後，同年進入臺北榮總精神醫學部服務擔任住院醫師
      至九十一年間，九十一年至九十二年間擔任總醫師，九十
      三年七月間起擔任三軍總醫院精神醫學部主治醫師迄今，
      學經歷完整，本案鑑定前，曾受過司法單位委託鑑定約二
      十餘件，具有司法鑑定經驗之證人乙○○以面談方式，參
      酌被告先前之就醫紀錄及警詢筆錄，瞭解被告之生長史、
      發展史、精神疾病史或犯罪史、該院心理師依據對被告心
      理測驗結果所製作之心理測驗報告，以及司法精神醫學文
      獻等資料，面談中透過各種不同方式反覆詢問之技巧，探
      試被告前後說詞是否一致，以明辨被告所述有無虛偽不實
      作假之結果，被告在面談過程中說詞一致，並未發現有作
      假情形，遂以躁鬱症在精神醫學上之主要特徵為情緒高亢
      ，充滿活力，同時合併睡眠需求減少、誇大、話多，停不
      下來、意念飛躍、精神運動激躁、不顧後果從事某些行為
      ，例如過度投資、過度消費而不考慮後果等狀況，嚴重躁
      鬱症患者則會合併例如誇大妄想、宗教妄想等精神病態，
      一旦合併精神病態，即會產生幻聽現象之理論基礎，核諸
      被告在面談過程之陳述，以被告該時有情緒亢奮之躁鬱症
      特徵，合併有睡眠需求減少、話多、意念飛躍、精神運動
      激躁、不顧後果從事某些行為、誇大、宗教妄想及政治妄
      想等精神病態，本於專業知識與臨床經驗，綜合判斷被告
      為躁鬱症病患，涉案當時之精神狀態為躁症發作，合併精
      神病態，並因被告另有認其係受神明指派前來拯救世界之
      誇大妄想，以及神明係透過類似心電感應之方式控制其身
      體，而為上開犯行之被控制妄想等特殊精神病態，導致被
      告之行為在其所謂之心電感應下，受誇大及被控制妄想之
      控制，無法跳脫，無法自制，精神狀態處於極度混亂之情
      境，屬於精神醫學界共識中，行為直接受妄想之精神病態
      控制之情形，已達心神喪失之程度等節，業經證人乙○○
      於本院審理時證述綦詳（本院卷九九頁至第一０一頁），
      復有證人乙○○所提出精神醫學會第三期、第五期之司法
      精神醫學通訊文獻各一份在卷可按（本院卷第一０五頁至
      第一二六頁），且鑑定報告書中，又分別詳述被告之個人
      史、疾病史、家族史，以及對被告進行精神狀態檢查、理
      學檢查、心理衡鑑等測驗及判定結果，無論鑑定人之資格
      、理論基礎、鑑定方法及論理過程，自形式上及實質上而
      言，均無瑕疵。稽此，堪認上開鑑定報告書之結論可採。
  (三)至被告在上開時、地為警查獲後，經警對之製作警詢筆錄
      時，雖無眼神呆滯、大聲吼叫抑或自言自語等顯性舉動，
      固經證人陳建鴻亦即於上開時、地查獲被告之臺北市政府
      警察局大同分局寧夏派出所警員於本院審理時證述不諱（
      本院卷第七六頁背面），然於查獲過程中，被告在明知後
      有制服員警追緝之狀況下，未如常人般加速逃離現場，依
      然故我緩慢騎乘該車離去之反應，顯與常情有違，且於製
      作警詢筆錄時，即有以諸如係受神明指示騎乘上開重型機
      車之怪異內容答覆員警等情，亦經證人陳建鴻於本院審理
      時證述：「‧‧‧因為他騎得很慢，我追他時，他有看到
      我，他還慢慢的騎到對面去。」、「（你當時是著制服？
      ）是‧‧‧」、「‧‧‧是帶回警局製作筆錄時，因為他
      回答的內容都說神明叫他去騎的，我才覺得怪怪的。」等
      語在卷（第七六頁背面、第七七頁），據此足徵被告為警
      查獲時之認知、判斷及行為控制能力已非正常，且就被告
      有躁鬱病症，在精神醫學上所顯現之症狀，主要為情緒高
      亢，充滿活力，同時合併睡眠需求減少、誇大、話多，停
      不下來、意念飛躍、精神運動激躁、不顧後果從事某些行
      為等，嚴重躁鬱症患者則會合併例如誇大妄想、宗教妄想
      等精神病態，一旦合併精神病態，即會產生幻聽現象，業
      經證人乙○○於本院審理時證述在卷（本院卷第九九頁）
      ，上開症狀在客觀上所顯現之病態程度以及賦予他人之感
      受，要顯與證人乙○○前所提出之上開精神醫學會第五期
      之司法精神醫學通訊文獻中，在關於「刑責能力判斷準則
      」討論結果表格所示，「精神分裂症」及「分裂情感性障
      礙」二項精神病者，所呈現之明顯精神病症狀（包括正性
      、負性或情緒障礙）；「器質性精神病」所呈現器質性因
      素，導致明顯意識障礙或精神病症狀；「癡呆症」所呈現
      之中度癡呆症或伴有精神病症狀之輕度癡呆症；「譫妄狀
      態」所呈現之意識障礙等明顯症狀，迥然不同，自不與被
      告所罹患之精神病症狀相提併論，況證人陳建鴻非為具有
      精神醫學專業知識及臨床經驗之人，無判斷被告為警查獲
      時之精神狀態是否正常之能力，亦據證人陳建鴻證述無訛
      （本院卷第七六頁），是雖被告在為警查獲時及經警對之
      製作警詢筆錄時，在客觀上並未出現足使不具精神醫學專
      業知識之一般人均得以立即察覺其精神狀態異常之明顯症
      狀，致證人陳建鴻主觀感覺上未察覺被告精神狀態有何異
      狀，亦不得據此逕認被告涉案時之精神狀態正常無異。又
      依證人乙○○上開所證，被告在涉案當時之精神狀態，並
      非呈現極度躁或鬱的狀態，致認知及現實判斷能力極度受
      損，而係屬認知受損及行為受妄想控制之判定結果觀之（
      本院卷第一００頁），被告非對外界「一切事物」均喪失
      知覺理會、判斷及自由決定行為之能力，換言之，即非如
      上述「精神分裂症」、「分裂情感性障礙」或「器質性精
      神病」患者，呈現明顯精神病症狀或意識障礙，而對外界
      一切事物全然不知，而係對在該妄想範疇內之部分事物，
      全然喪失知覺理會、判斷及自由決定行為之能力，無法自
      我控制，據此，縱被告於為警查獲後，對於妄想範圍外之
      事物，諸如尚得陳述年籍資料並理解員警所詢問之問題內
      容等事項，並未喪失知覺理會及判斷，然亦與其已達心神
      喪失之係受神明指派前來拯救世界之誇大妄想，以及係受
      神明透過類似心電感應之方式控制身體騎乘上開重型機車
      之被控制妄想等精神病態所控制之行為等節無涉，是公訴
      人認被告在員警對之製作警詢筆錄時，得以瞭解員警所詢
      問之問題內容，認被告行為之精神狀態正常無異云云，容
      有誤會。
七、綜上所述，本院審酌被告之精神病史、為警查獲時之反應、
    製作警詢筆錄時之答覆以及上開鑑定報告書之內容等節，足
    認被告為上開犯行時之精神狀況，確因躁症發作，合併誇大
    妄想、政治妄想、宗教妄想及被控制妄想等精神病態之故，
    致其在脫離現實之妄想中，喪失其對外界事物之正確知覺理
    會能力、依對外界事物之正確認知所為之判斷作用、以及依
    據判斷作用之結果，自由決定外在行為之意思能力，即行動
    控制能力，則揆諸前揭判例意旨，被告行為時之精神狀態，
    確已達心神喪失之程度無疑。被告為上開竊盜犯行之精神狀
    態，既屬心神喪失，即欠缺有責性，揆諸前揭規定，自應為
    無罪判決之諭知。再被告於上開時、地為警查獲後，即於三
    軍總醫院住院治療，接受一系列理學及實驗室檢查與精神狀
    態評估，經藥物、心理、社會及復健治療，症狀改善後而於
    九十三年七月五日出院，僅後續門診追蹤治療即可之情，有
    上開鑑定報告書一份可佐，本院是認無令被告入相當處所施
    以監護處分之必要，附此敘明。
據上論斷，應依刑事訴訟法第四百五十二條、第三百零一條第一
項後段，刑法第十九條第一項，判決如主文。
本案經檢察官賴淑芬到庭執行職務
中　　華　　民　　國　　94　　年　　7 　　月　　15　　日
　　　　　　　　　臺灣臺北地方法院刑事第十五庭
                        審判長法　官  周 祖 民
                              法  官  邱 蓮 華
                              法  官  吳 麗 英
上正本證明與原本無異。
如不服本判決，應於判決送達後10日內向本院提出上訴狀（應抄
附繕本）。告訴人或被害人如對於本判決不服者，應具備理由請
求檢察官上訴，其上訴期間之計算係以檢察官收受判決正本之日
期為準。
                              書記官  田 華 仁
中　　華　　民　　國　　94　　年　　7 　　月　　19　　日
